【裁判字號】    99,訴,1598
【裁判日期】    990930
【裁判案由】    確認董事關係不存在
【裁判全文】
臺灣板橋地方法院民事判決              99年度訴字第1598號
原      告  丙○○
被      告  耐吉電子股份有限公司
法定代理人  乙○○
            甲○○
上列當事人間請求確認董事委任關係不存在事件，本院於民國99
年9 月23日言詞辯論終結，判決如下：
    主      文
確認原告與被告間之董事委任關係不存在。
訴訟費用由被告負擔。
    事實及理由
一、程序方面：
  (一)按股份有限公司應由董事長對外代表公司，惟公司與董事間
    訴訟，除法律另有規定外，則由監察人或股東會所選任之人
    代表公司為訴訟，公司法第208 條第3 項、第213 條定有明
    文，其立法目的乃恐董事長代表公司對董事起訴，難免有循
    私之舉。若公司已解散行清算程序，公司董事雖不得以董事
    身份執行職務，而應由清算人執行清算事務，但公司之清算
    ，原則上以董事為清算人，除非公司法或章程另有規定或股
    東會另選清算人時，不在此限（公司法第322 條第1 項）。
    且清算人於執行清算事務範圍內，除另有規定外，其權利義
    務與董事同（公司法第324 條）。是董事原則上應為清算人
    ，且清算人之權利義務與董事同，則董事以清算人身份對董
    事為訴訟，亦難免有循私之舉。依同一法理，仍不宜由董事
    以清算人身份對董事為訴訟。再查清算中，公司股東會與監
    察人依然存續，對董事之訴訟依法仍應由監察人或股東會所
    選任之人代表公司為之，始為適法（最高法院94年度台上字
    第230 號判決意旨參照）。本件被告公司經經濟部以民國92
    年5 月9 日經授商字第09201139330 號函廢止登記在案，是
    依公司法第26條之1 準用同法第24條之規定，應行清算，而
    被告公司經本院95年度司字第413 號民事裁定選派王仲鳴會
    計師為被告公司之清算人，嗣清算人以被告公司未提供財物
    表冊暨相關清算報酬為由，聲請解任，並經本院96年度司字
    第373 號裁定解任，有上開2 號民事裁定在卷可稽，是原告
    既登記為被告公司之監察人，本件復係原告起訴請求確認兩
    造間董事委任關係不存在，則依上開最高法院判決意旨，自
    應由被告公司監察人乙○○、甲○○為本件訴訟被告之法定
    代理人，合先敘明。
  (二)次按確認法律關係之訴，非原告有即受確認判決之法律上利
    益者，不得提起之；確認證書真偽或為法律關係基礎事實存
    否之訴，亦同，民事訴訟法第247 條第1 項定有明文。又法
    律關係之存否不明確，致原告在私法上之地位有受侵害之危
    險，而此危險得以對於被告之確認判決除去之者，即得依民
    事訴訟法第247 條之規定提起確認之訴（最高法院52年台上
    字第1922號判例意旨參照）。本件原告在主管機關經濟部之
    被告公司登記資料中，確將原告列為董事乙節，有被告公司
    變更登記表影本在卷可按，並經本院調閱經濟部被告公司卷
    宗查明，是客觀上確有使人認為原告係被告公司之董事及兩
    造間有委任關係存在之虞，而使原告成為被告公司之法定清
    算人，並可能於被告公司被訴時，遭列為被告公司之法定代
    理人，致原告私法上之地位有受侵害之危險，且此項不明確
    亦非不得以確認之訴予以排除，揆諸前揭判例意旨，應認原
    告有受確認判決之法律上利益。
二、原告主張：原告未曾擔任被告公司董事，而被告公司於90年
    5 月8 日召開之董事會，原告亦未到場，且董事願任同意書
    及被告公司90年5 月8 日董事會出席簽到簿上之簽名均非原
    告所簽。原告因不實之公司登記，致私法上地位有受侵害之
    虞，而此項危險得以確認訴訟加以排除，爰提起本件訴訟。
    聲明請求：如主文所示。
三、被告則以：
  (一)被告公司法定代理人乙○○：其係於90年5 月4 日至93年5
    月3 日擔任被告公司之監察人，惟被告公司早於92年5 月9
    日即遭主管機關以經授商字第09201139330 號函廢止，是其
    現非被告公司之監察人，原告不應將其列為被告之法定代理
    人，其無權代表被告公司應訴。又原告為訴外人百能投資有
    限公司所指派擔任被告公司董事之職務，有該公司經經濟部
    商業司登記完成之指派書可證，故原告之主張顯與事實不符
    等語。
  (二)被告公司法定代理人甲○○：其因遭被告公司冒用為監察人
    ，其上文件簽名並非其所親簽，且其未曾參加被告公司任何
    股東會議等語。
  (三)聲明請求：駁回原告之訴。
四、按確認法律關係不存在之訴，如被告主張其法律關係存在時
    ，應由被告負舉證責任；消極確認之訴，應由被告負立證責
    任，如被告欲主張原告確為股東，應由被告自負立證責任，
    如被告不能立證或其提出之證據不足採用，則原告之訴即應
    認為有理由，無庸另行立證（最高法院42年台上字第170 號
    判例、19年上字第385 號判例意旨參照）。查，原告主張之
    事實，業據其提出董事願任同意書、百能投資有限公司指派
    書、被告公司90年5 月8 日董事會出席簽到簿、被告公司90
    年度第一次股東臨時會議事錄、被告公司90年5 月8 日董事
    會議事錄、被告公司變更登記表等件影本，及原告簽名之委
    任書為證。本院細繹被告公司董事願任同意書及90年5 月8
    日董事會出席簽到簿（見本院卷第6 、8 頁）上「丙○○」
    三字，與原告提出99年5 月21日由其親自簽名之委任書（見
    本院卷第16頁）之「丙○○」三字，單以肉眼目視方式比對
    後，除「鄭」字簡、繁體不同外，其他如筆法、筆順、方向
    等重要特徵均不相符。而被告雖抗辯原告係經訴外人百能投
    資有限公司指派而擔任被告公司董事之職務，並提出訴外人
    百能投資有限公司於被告經濟部商業司公司登記卷內之指派
    書影本為憑，然原告否認百能投資有限公司指派書之形式真
    正，被告未能舉證證明該指派書之形式真正，更無從證明其
    內容之實質真正，所辯即非可採，則揆諸前開說明，堪信原
    告前述主張之事實為真實。
五、綜上所述，原告請求確認其與被告間之董事委任關係不存在
    ，為有理由，應予准許。
六、結論：原告之訴為有理由，依民事訴訟法第78條，判決如主
    文。
中    華    民    國    99    年     9    月    30    日
                  民事第一庭    法  官  陳翠琪
以上正本係照原本作成
如對本判決上訴，須於判決送達後20日內向本院提出上訴狀
中    華    民    國    99    年    10    月     1    日
                                書記官  簡曉君

司法院資訊處製作；財團法人民間司法改革基金會備份。
